【裁判字號】    90,訴,1321
【裁判日期】    901212
【裁判案由】    偽造文書
【裁判全文】
臺灣臺中地方法院刑事判決                          九十年度訴字第一三二一號
    公  訴  人  臺灣台中地方法院檢察署檢察官
    被      告  己○○
                戊○○
    共      同
    選任辯護人  林見軍
右列被告因偽造文書案件，經檢察官聲請以簡易判決處刑（八十九年度偵字第一八二
七三號、九十年度偵字第二二七八號），本院認不宜依簡易判決處刑，改依通常程序
審理，並判決如左：
    主  文
己○○、戊○○均無罪。
    理  由
一、公訴意旨略以：被告己○○為被害人甲○○之繼母，被告戊○○為南山人壽保險
    股份有限公司（下稱南山人壽公司）之保險業務員。被告己○○於民國八十七年
    八月二十日，趁被害人甲○○遠赴大陸地區廣東省深圳市其所經營之「獻得傢俬
    廠」工作之際，與前來招攬保險之友人戊○○基於犯意聯絡，未經被害人甲○○
    之同意、授權，即冒用其名義，分別以被害人甲○○為要保人兼被保險人，向被
    告戊○○購買該公司「康樂限期繳費終身壽險」，及以被害人甲○○為要保人兼
    受益人、甲○○之女黃思婷為被保險人，購買該公司「金美滿還本終身保險」、
    「南山年年春還本終身保險」，且以在要保書上偽造甲○○及黃思婷簽名之方式
    ，偽造該上開保險之要保書，交付被告戊○○持以行使向南山人壽公司辦理上述
    保險，嗣南山人壽公司核准承保後，被告戊○○復在南山人壽公司所核發之保險
    單上偽造「甲○○」及「黃思婷」之署押，交由被告己○○保管，保費則由被告
    己○○自行自應支付甲○○之薪資中按月扣除繳付，足生損害於甲○○及南山人
    壽公司。迄於八十九年四月間，甲○○因遭己○○辭退後，察覺其薪資每月均遭
    扣除繳納保費，始查知上情。因認被告己○○涉犯刑法第二百十六條、第二百十
    條之行使偽造私文書罪嫌；被告戊○○則涉犯刑法第二百十六條、第二百十條及
    第二百十七條第一項之行使偽造私文書及偽造署押等罪嫌。
二、按犯罪事實應依證據認定之，無證據不得推定其犯罪事實；又不能證明被告犯罪
    或其行為不罰者，應諭知無罪之判決，刑事訴訟法第一百五十四條、第三百零一
    條第一項分別定有明文。且認定不利被告之事實，須依積極證據，苟積極證據不
    足為不利於被告事實之認定時，即應為有利被告之認定，最高法院三十年上字第
    八一六號著有判例可憑。另認定犯罪事實所憑之證據，無論其為直接證據或間接
    證據，其為訴訟上之證明時，須於通常一般之人均不至有所懷疑，而得確信其為
    真實之程度者，始得據為有罪之認定，倘其證明尚未達到此一程度，而有合理之
    懷疑存在時，即應為無罪之判決，亦有最高法院七十六年台上字第四九八六號判
    例意旨可資參照。公訴意旨認被告己○○、戊○○二人涉有上開犯行，無非係以
    被告己○○、戊○○二人之自白、告訴人甲○○指訴、證人黃喬桀證詞及南山人
    壽公司人壽保險要保書、保險單等為其論據。訊據被告己○○、戊○○二人則均
    堅決否認涉有前揭犯行，被告己○○辯稱：要為甲○○及其女兒保險之前，有先
    告知甲○○，而甲○○並未表示反對，依照甲○○以前之習慣，不表示反對即是
    同意，故伊才為甲○○及其女兒保險等語；被告戊○○則辯稱：當時伊直接把要
    保書交給己○○，後來己○○再交還伊時，資料都已填寫完畢，伊並不知甲○○
    是否同意，且投保之後伊曾與甲○○生母丁○○見過面，並解釋保單之相關內容
    ，當時丁○○並未表示甲○○反對投保一事等語。經查：
    （一）證人即甲○○之父乙○○於本院調查中證稱：己○○於八十六年去大陸時
          有跟伊講要為甲○○保險，伊當時認為不錯，過一、二天也有跟甲○○講
          ，當時甲○○沒有反對，也沒有同意，伊依照以前的習慣，甲○○沒有反
          對就是同意，就去跟己○○講說甲○○同意。不知道為何過一、二年之後
          甲○○才表示反對；當時應該是伊告知己○○說被害人甲○○同意後，蘇
          富惠才去保險，己○○有跟伊講，伊也與己○○一起跟甲○○講過等語；
          證人即甲○○之姑姑江黃秀真則於本院審理時結證稱：八十八年清明節掃
          墓的時候，己○○有與丁○○提到有幫甲○○保險的事，當時有很多親戚
          都在。因為丙○○是甲○○的堂姐，故丁○○當時表示沒有跟丙○○買保
          險，而跟戊○○買保險很不好意思等語，則被害人甲○○及其生母丁○○
          顯然早已知悉被告己○○為其保險一事，是甲○○於本案調查中指稱：伊
          事先完全不知情云云，尚有可疑。
    （二）被告己○○為被害人甲○○及其女黃思婷保險之種類計有三種，其中「康
          樂限期繳費終身壽險」係屬傷害保險性質，受益人為被害人之父乙○○，
          至於「金美滿還本終身保險」及「南山年年春還本終身保險」則均為具儲
          蓄性質之人壽保險，受益人則均為被害人甲○○一節，除據被告戊○○於
          本院調查中陳明在卷外，並有要保書及契約基本條款書各三件在卷足憑，
          應堪信為真實。則上開三份保險契約對被告己○○既均未有何特殊利益，
          被告己○○是否甘冒刑法偽造文書之罪責而在主觀上明知被害人甲○○不
          同意投保之情形下，仍恣意於要保書上偽造甲○○簽名之必要，實大有可
          疑。
    （三）被害人甲○○自承於「獻得傢俬廠」八十八年薪資表之背面親筆寫下「老
          爸：對不起。是你老婆先不仁，別怪我不義。想補救，看著辦。事情未處
          理完畢之前叫你（老）婆別動我任何東西。你要的東西全在我這。否則不
          會有好下場」等語，核與證人乙○○陳稱：被害人甲○○與被告己○○於
          八十九年三月五日晚上發生衝突後，雙方交惡，始有此案發生等語互核相
      符。是被害人主觀上即非無挾怨報復之可能。
    （四）被害人甲○○及其生母即證人丁○○於本院調查中均一再陳稱：一直到八
          十九年四月份被害人甲○○拿到薪資單後，才知道被告己○○以伊名義為
          伊保險，而保險單也是被害人甲○○回台灣後才向被告戊○○取回等語；
          然證人丙○○則到庭結證稱：當時丁○○有打電話給伊，稱在被告戊○○
          處有份保單，想瞭解情形，伊乃告知並非伊經手，請丁○○直接與被告鄧
          碧雲聯絡等語。衡諸常情，倘若被害人甲○○事前確實不知被告己○○為
          伊保險之情事，則絕無於看到薪資表後，即知保險公司為南山人壽公司，
          而保險業務員為被告戊○○之理，是被害人甲○○上開指訴之情，實與常
          情不符。故本案被告己○○於為被害人甲○○保險之前，應確曾告知黃兆
          健本人，則縱甲○○於內心並不同意，然其既隱藏此一意思而未表現於外
          ，使被告己○○或證人乙○○知悉，被告己○○主觀上又確實以為被害人
          甲○○已同意而代簽其姓名，其行為自與刑法第二百十條偽造變造私文書
          中，處罰故意犯之構成要件有別。
    （五）被告戊○○於警訊及偵查中均一再辯稱：伊並不知要保書上「甲○○」之
          簽名係由己○○代簽，而被告己○○於警訊中亦明確陳稱：戊○○並不知
          要保書上「甲○○」之簽名係由伊代簽等語。衡諸常情，被告己○○身為
          被害人甲○○之繼母，當時二人關係又尚未惡化，則被告己○○既未告知
          ：要保書上「甲○○」之簽名係由伊代簽一情，被告戊○○絕無事前知悉
          之理，況家人之間於得到他方同意後，互相代為簽名，亦符合一般社會通
          念，實難僅憑被害人甲○○片面之指訴，即認被告戊○○涉有本案之偽造
          文書犯行。
    綜上所述，被告二人前開辯解均堪以採信。此外，復查無其他積極證據足資證明
    被告等確有公訴人所指之犯行，自不能僅憑被害人片面且有瑕疵之指訴，即認其
    等確有前揭犯行，不能證明被告犯罪，揆諸上揭規定與判例要旨，自應為被告二
    人無罪之諭知。
據上論斷，應依刑事訴訟法第四百五十二條、第三百零一條第一項前段，判決如主文
。
中      華      民      國    九十      年     十二     月     十二     日
                                臺灣臺中地方法院刑事第三庭
      審判長法  官  唐  光  義
                                        法  官  黃  峻  隆
                                        法  官  黃  炫  中
右正本證明與原本無異。
如不服本判決，應於判決送達後十日內向本院提出上訴狀，上訴於臺灣高等法院臺中
分院( 須附繕本 )。
                                        書記官
中      華      民      國    九十      年     十二     月     十三     日


司法院資訊處製作；財團法人民間司法改革基金會備份。
